最高法院刑事判決　　　　　　　一○○年度台上字第三九七號
上　訴　人　趙景海
選任辯護人　黃興木律師
上列上訴人因妨害性自主案件，不服台灣高等法院台中分院中華
民國九十八年八月三十一日第二審判決（九十八年度上訴字第一
一一一號，起訴案號：台灣台中地方法院檢察署九十七年度偵字
第一九一七七號），提起上訴，本院判決如下：
    主  文
上訴駁回。
    理  由
按刑事訴訟法第三百七十七條規定，上訴於第三審法院，非以判
決違背法令為理由，不得為之。是提起第三審上訴，應以原判決
違背法令為理由，係屬法定要件。如果上訴理由書狀並未依據卷
內訴訟資料，具體指摘原判決不適用何種法則或如何適用不當，
或所指摘原判決違法情事，顯與法律規定得為第三審上訴理由之
違法情形，不相適合時，均應認其上訴為違背法律上之程式，予
以駁回。本件上訴人趙景海上訴意旨略稱：(一)、原判決引用刑法
第二百二十五條第一項乘機性交罪之規定，以對於男女利用其精
神、身體障礙、心智缺陷或其他相類之情形，不能或不知抗拒而
為性交者屬之，而認為上訴人之原審辯護人所辯本件欲成立該罪
，須具備Ａ女（代號000000000號，真實姓名、年籍，詳卷附對
照表）達於心神喪失，或其他相類情形，及Ａ女不能抗拒，而非
不知抗拒等情，顯有誤解。惟原審辯護人係引用本院七十一年台
上字第一五六二號判例意旨，原判決亦予引用該判例，認定上訴
人犯該罪，卻認為辯護人之上開辯解，有所誤解而不足採，豈非
理由相矛盾。(二)、Ａ女於案發翌日即民國九十七年五月二十七日
即委任告訴代理人（律師）提出告訴，致Ａ女於警詢前之「即時
通」通話、警詢、偵查或各審所為不利於上訴人之指訴，均其受
誘導，所為指述真實性存疑。其於原審審理時否認被前男友拍裸
照，及需上訴人認錯並有悔意，才要和解云云，顯非其本意，所
為指訴既有瑕疵，自不足為上訴人犯罪事實之證明，原審遽予採
信，即有違誤。(三)、證人黃宏滄於警詢時稱：「Ａ女在ＫＴＶ包
廂內喝醉以後，有和趙景海說不要回家，怕被家人罵」、偵查時
結證稱：「（Ａ女）稍微有意識，但無法行走」、於原審亦稱在
偵查時確有上開證述。惟其於警詢另稱：「我聽黃○娟講趙景海
有將性交照片傳給她，黃○娟和（對）我說照片上看起來，Ａ女
好像是自願的」，足證Ａ女於ＫＴＶ酒醉後上車前，即對上訴人
表示不要回家，怕被家人罵等語，是有意識的，非完全不省人事
。其所說無法行走，係酒醉後體力不支，與有無意識是兩回事，
黃櫻娟看了照片後，認為Ａ女是自願與上訴人性交的，益徵Ａ女
於性交時意識清楚，且同意性交。原判決對上開有利上訴人之證
詞，恝置不論，顯已違背刑事訴訟法第二條第一項有利及不利之
情形，應一律注意及同法第三百十條第二款判決書應記載對被告
有利之證據不採納之理由之規定，即有理由未備及違背經驗法則
與論理法則。(四)、Ａ女於案發次日以「即時通」探詢上訴人有無
戴保險乙事，率認Ａ女對性交過程及有無戴保險套一無所悉，顯
非同意與上訴人性交。若Ａ女同意性交，理當知悉上訴人有否戴
保險套，且其二人初次會面即發生性交行為，衡情上訴人必戴保
險套以避免Ａ女受孕，及尊重Ａ女之想法等推論之詞，作為認定
上訴人犯罪事實之依據。其實男女性交，非必要戴保險套不可，
若男方控制得當，又何須戴保險套呢？上訴人於「即時通」即對
Ａ女說：「妳不會懷孕」、「（你有射嗎？）沒啊。」、「要我
射，很難。」等語，顯見原審之推論，有違反經驗法則與論理法
則。(五)、Ａ女於偵查中稱：「他（指上訴人）將我放到我家門口
，我自己走進去，時間可能約晚上，當時我父親在家，看到我走
進去直接上樓，可能不知我有喝酒。」等語，衡情上訴人於性交
後，即將Ａ女送回家，若其仍酒醉意識不清，走路必踉踉蹌蹌，
Ａ女之父怎會看不出來（Ａ女酒醉），Ａ女又怎能安穩的走樓梯
上樓？何況案發後送Ａ女回家之路程，僅需短短三分鐘，其意識
程度應與性交時無何差別，足資駁斥Ａ女所述回家後清醒時已是
凌晨零點至一點之間，並非事實。原判決對上開有利於上訴人之
辯解，何以不足採信，亦未說明其理由，即有理由不備。(六)、Ａ
女於「即時通」主動向上訴人提及「我曾經被以前男友偷拍過」
、「他（指前男友）把我的照片流出去的」、「我臉都丟盡了，
這件事連我父母都發現了，我差點被打死」、「當初就是跟他分
手，他才把照片流出去」等，是Ａ女所以要向上訴人要回全部照
片的原因。上訴人回以：「我是有問過妳（指拍照事）」、「妳
男友是偷拍」、「差很多吧」「一個是美感（指上訴人所拍照的
），一個是醜事（指Ａ女前男友拍照的）」等，表示經Ａ女同意
後拍照等情於不論，原判決竟以推測之詞，為不利於上訴人之認
定，而就Ａ女提及遭前男友偷拍並流傳出去，始對上訴人要求返
還全部照片，不可將照片流傳出去及上訴人對Ａ女說伊並非偷拍
，是一種美感照等情，不予採信。顯違證據法則及理由不備之違
法。(七)、Ａ女於原審行準備程序時稱：對自己沒有自信的情形，
是之前在「即時通」說的，不是當天講的，其他的對話我沒有印
象等語。關於「其他的對話我沒有印象」這句話，係告訴代理人
授意Ａ女改稱的，書記官電腦乃依據更正後為記載，此經辯護人
向原審聲請勘驗準備程序筆錄，原審未予勘驗，即採上開更正後
之陳述，原判決顯有漏未調查之違法。(八)、Ａ女曾因發生車禍致
其下體體毛稀疏之事，係Ａ女在車上與上訴人聊天及拍照時告知
，足見Ａ女同意與上訴人性交，Ａ女於原審審理時已坦承以前曾
發生車禍，導致其下體受傷等情，顯見Ａ女於性交及拍照時，其
酒醉已清醒，並同意上訴人與之性交及拍照。否則上訴人與Ａ女
於案發後之「即時通」並未談及此事，案發前亦不可能談及。原
判決理由中未予論列，並敘明何以不予採納之理由，顯有判決不
載理由之違法。(九)、Ａ女為取回上訴人所拍之裸照始會對上訴人
提起告訴，此據Ａ女於警詢時稱：「我希望趙嫌能將性交的照片
及電子檔銷毀」，於第一審審理時稱：「我的（提告）目的只是
要要回照片而非要錢。」、「一方面是我想拿回我所有的照片，
我就會撤回告訴，再者有其他人跟我說趙景海本身也有家庭，不
要把事情鬧大。」、於原審結證稱：「現在不會了（指不會懷疑
照片外流之事）」，故應認為Ａ女已無追究上訴人刑責之意。又
Ａ女之前既已曾因與男友發生性關係時被偷拍裸照之傷害，縱使
嗣受上訴人性侵，對其心理及日後婚姻生活之影響應不大。而且
上訴人所拍裸照已全數銷毀，絕無對外流傳，上訴人已與Ａ女達
成和解，賠償金新台幣（下同）三十萬元，亦已給付完畢，原判
決就上開有利於上訴人之辯解及證據，未於判決理由中論列，自
屬理由不備及量刑過重之違法。(十)、上訴人聲請原審法院向○○
縣國立○○療養院函詢：(1)一般少女喝多少威士忌酒，可達完全
沒有意識，醉至不省人事？(2)、上開程度之酒醉，是否經嘔吐兩
次，並猛喝水後即可清醒，並恢復意識，而有與人交談之能力？
攸關上訴人是否成立乘機性交罪，顯有調查之必要，原審漏未調
查，自有調查未盡之違法等語。
本件原審經審理結果，認為上訴人有其事實欄所載妨害性自主之
犯行，係以：上訴人坦承有與Ａ女性交並拍裸照不諱，Ａ女之指
訴，證人黃○滄證實Ａ女在包廂內已醉倒，無法行走，又有上訴
人所拍攝之十三張與Ａ女性交照片存卷可稽及上訴人和Ａ女之行
動電話通聯紀錄在卷可證，罪證至臻明確，因而維持第一審之科
刑判決，仍論處上訴人乘機性交罪（處有期徒刑三年六月），駁
回檢察官及上訴人在第二審之上訴。已詳敘其調查、取捨證據結
果及憑以認定犯罪事實之心證理由。從形式上觀察，並無違反經
驗、論理法則或其他足以影響判決結果之違法情形存在。另查：
(一)、刑法第二百二十五條第一項乘機性交罪，係以對於男女利用
其精神、身體障礙、心智缺陷或其他相類之情形，不能或不知抗
拒而為性交，為其成立要件。原判決事實及理由欄均認為上訴人
乘Ａ女酒醉意識不清，不知抗拒之際而為性交。原審辯護人引據
本院七十一年台上字第一五六二號判例，辯稱：該罪除須具備Ａ
女達心神喪失，或其他相類情形外，尚須Ａ女達於不能抗拒，而
非不知抗拒等情。然該判例係闡述本條與刑法第二百二十一條之
區別，未及不知抗拒部分，自不能摭拾片斷，擅為比附，而上開
規定既明定有不能或不知抗拒兩種情形。且原判決復認定本件上
訴人係乘Ａ女「不知抗拒」而性交，核符法律規定。指駁辯護人
所辯Ａ女須達於「不能抗拒」而非「不知抗拒」云云，認有所誤
解而不足採，經核並無理由矛盾之情形。(二)、有利於被告之證據
不採納及應於審判期日調查之證據，係指該證據倘予採納或經調
查所能證明者，得以推翻原審判決所確認之事實，而得據以為不
同之認定而言。如非事理所必然，或係無從調查之證據方法，即
欠缺其調查之必要性，縱未調查，或未於理由特加說明，均與所
謂違背法令之情形不相適合。本件告訴人Ａ女於原審準備程序時
陳稱：「其他的對話我沒有印象」這句話，上訴意旨認為係告訴
代理人授意Ａ女改稱，經書記官更正後於電腦記載，對其不利，
因此聲請原審勘驗準備程序關於此部分之筆錄，原審未予勘驗云
云。按審判期日，應傳喚被害人或其家屬，並予陳述意見之機會
；又告訴得委任代理人行之，刑事訴訟法第二百七十一條第二項
前段、第二百三十六條之一第一項前段，定有明文。被害人既得
到庭陳述意見並得委任代理人行之，代理人即為被害人（告訴人
）手臂之延伸，代理人與本人之陳述具有同一性，自無不許其更
正之理。本件Ａ女縱因代理人之意思而更正陳述，並經書記官記
明筆錄，其更正後之陳述，仍屬被害人之陳述，惟其僅供法院之
參考，顯與證人之證言有別，並無拘束法院效力，縱上訴人聲請
勘驗該準備程序筆錄未果，仍與本件判決之本旨不生影響，不得
率指為違法。至上訴人聲請向○○縣國立○○療養院查詢一般少
女喝多少威士忌後可達完全無意識、醉至不省人事之狀態，及上
開酒醉狀態，經嘔吐兩次後，並猛喝水即可清醒恢復意識，而有
與人交談之能力，原審認為函詢條件與告訴人當時狀況是否相符
，而且僅是一般狀況，難謂與本件當事人相符，認為無調查之必
要，予以駁回，已於判決理由內詳為說明（見原判決第十頁第九
至十五行），核無不當，上訴意旨重為爭執，顯非適法之上訴第
三審理由。(三)、上訴意旨另以：Ａ女目的在取回上訴人拍攝之全
部裸照，倘上訴人有悔意，願撤回告訴，並無意追究刑事責任，
且民事部分業已和解，並付清三十萬元，原審仍引用第一審理由
量處重刑，顯有未當云云。惟量刑輕重係屬事實審法院得依職權
自由裁量之事項，茍以行為人之責任為基礎，已斟酌刑法第五十
七條各款所列情狀而未逾法定刑度，即不得遽指為違法。(四)、末
查採證認事乃事實審法院之職權，苟其證據之取捨及事實之認定
，並不違背論理法則及經驗法則，即不容任意指為違法。其餘上
訴意旨所指Ａ女指訴係受告訴代理人之誘導、證人黃○娟曾說Ａ
女與上訴人性交好像是自願的，酒醉與無法行走係屬兩事，果真
酒醉回家上樓，何以其父未發現、Ａ女非酒醉不省人事，且曾與
其在車上聊天，否則何以知悉Ａ女下體體毛稀疏等情，均置原判
決之明白論斷於不顧，仍執陳詞，否認犯罪，徒憑己意，就原審
採證認事之職權行使，或為單純事實之爭執，指摘原判決適用法
則不當或理由不備及矛盾或調查職責未盡云云，殊不足據以辨認
原判決已具備違背法令之形式。綜其上訴意旨指陳各項，均核與
法律規定得為第三審上訴理由之違法情形不相適合，其上訴違背
法律上之程式，應予駁回。
據上論結，應依刑事訴訟法第三百九十五條前段，判決如主文。
中    華    民    國  一○○  年    一    月   二十   日
                      最高法院刑事第八庭
                          審判長法官  花  滿  堂  
                                法官  黃  正  興  
                                法官  洪  昌  宏  
                                法官  徐  昌  錦  
                                法官  王  聰  明  
本件正本證明與原本無異
                                      書  記  官  
中    華    民    國  一○○  年    一    月  二十四  日
                                                    M